【裁判字號】    97,家上,91
【裁判日期】    971104
【裁判案由】    離婚
【裁判全文】
臺灣高等法院臺南分院民事判決    97年度家上字第91號
上 訴 人  乙○○
被上訴人  甲○○
上列當事人間請求離婚事件，上訴人對於中華民國97年6月30日
台灣雲林地方法院97年度婚字第122號第一審判決提起上訴，本
院於97年10月21日言詞辯論終結，茲判決如下：
    主  文
上訴駁回。
第二審訴訟費用由上訴人負擔。
    事  實
甲、上訴人方面：
一、聲明：(一)原判決廢棄。(二)請准上訴人與被上訴人離婚。(三)第
    一、二審訴訟費用由被上訴人負擔。
二、陳述：除與原判決記載相同者，茲引用之外，補稱：
  (一)兩造已分居4年餘，婚姻破裂難以共同生活，被上訴人迄今
    仍不願履行同居義務，才造成有名無實婚姻狀態，被上訴人
    應負全責。
  (二)兩造因個性、生活方式不合，紛爭不斷，維持婚姻只會加深
    兩造衝突及傷害，原審未予詳查，即草率認定，其對於證據
    法則取捨顯亦有違。
  (三)被上訴人於民國（下同）95年5月4日為了上訴人責問將私章
    丟掉之小事，即攜帶西瓜刀砍向上訴人頭部，上訴人為抵擋
    致使左腕切割傷併韌帶撕裂傷，足證兩造交惡程度已達水火
    不容。
三、證據：援用第一審所提證據。
乙、被上訴人方面：
一、聲明：(一)上訴駁回。(二)第一、二審訴訟費用由上訴人負擔。
二、陳述：除與原判決記載相同者，茲引用之外，補稱：
  (一)兩造分居係因上訴人與訴外人連祥茹交往，屢勸不聽，上訴
    人並自行與被上訴人分房所致，上訴人從未盡到應有之責任
    ，自簽協議書至今，從未拿錢回家，且把債務留給被上訴人
    獨自承擔。
  (二)上訴人屢次趁傍晚沒人時，到店裡找麻煩，剛好兩造起爭執
    時，被上訴人拿電話求救，遭上訴人阻止，並拿椅子砸被上
    訴人，被上訴人一時緊張拿一旁之水果刀抵擋，才不慎傷到
    上訴人的手（雙方已在法庭和解）。
三、證據：援用第一審所提證據。
    理  由
甲、程序方面：
    按「訴狀送達後，原告不得將原訴變更或追加他訴。但有下
    列各款情形之一者，不在此限：一被告同意者。二請求之基
    礎事實同一者。三擴張或減縮應受判決事項之聲明者。四因
    情事變更而以他項聲明代最初之聲明者。五該訴訟標的對於
    數人必須合一確定時，追加其原非當事人之人為當事人者。
    六訴訟進行中，於某法律關係之成立與否有爭執，而其裁判
    應以該法律關係為據，並求對於被告確定其法律關係之判決
    者。七不甚礙被告之防禦及訴訟之終結者。」，民事訴訟法
    第255條第1項定有明文。而在第二審程序為訴之變更或追加
    ，非經他造同意不得為之，但第255條第1項第2款至第6款之
    情形不在此限，亦為同法第446條第1項所明定。查上訴人原
    基於民法第1052條第1項第3款、第2項之法律關係提起本訴
    ，其於上訴本院後，僅依民法第1052條第2項之法律關係為
    本案離婚之請求權之依據（本院卷第9頁、第47頁），為法
    之所許，合先敘明。
乙、實體方面：
一、上訴人起訴主張：兩造於59年2月10日結婚，夫妻感情初尚
    融洽，詎料婚後數年，被上訴人性情丕變，逐漸顯露其暴烈
    ，並常在好友、親屬面前，對上訴人無理由大聲辱罵及並曾
    動手掌摑，上訴人為家庭圓滿多方忍耐。兩造自94年初分居
    至今，上訴人於95年5月4日18時許，在雲林縣二崙鄉○○村
    ○○路115號責問被上訴人為何將私章丟棄，被上訴人竟抓
    狂持西瓜刀砍向上訴人頭部，上訴人以空手抵擋，致受有手
    腕切割傷併韌帶部分撕裂傷等傷害，業經原審95年度虎簡字
    第568號判處被上訴人有期徒刑3月。兩造雖有夫妻之名，但
    被上訴人多年來拒絕與上訴人履行同居及惡言相向，致使上
    訴人長年以來身心飽受煎熬，復因雙方個性、生活方式不合
    ，自94年初分居已4年，雙方稍有接觸即生嚴重爭執，難期
    日後維持圓滿生活，應認兩造間有難以維持婚姻之重大事由
    。為此依民法第1052條第2項之規定提起本訴，請求法院判
    准兩造離婚等語。（原審為上訴人敗訴之判決，又上訴人於
    原審依民法第1052條第1項第3款之不堪同居之虐待請求准許
    離婚部分，於本院已不再主張，此據其於言詞辯論陳明在卷
    。）
二、被上訴人則以：兩造分居係因上訴人與訴外人連祥茹交往，
    上訴人自行與被上訴人分房所致。上訴人自簽協議書至今
    ，從未拿錢回家，且把債務留給被上訴人獨自承擔。上訴人
    屢次趁傍晚沒人時，到店裡找麻煩，剛好兩造起爭執時，被
    上訴人拿電話求救，遭上訴人阻止，並拿椅子砸被上訴人，
    被上訴人一時緊張拿一旁之水果刀抵擋，不慎傷到上訴人的
    手，惟雙方已在法庭和解云云，資為抗辯。
三、上訴人主張：兩造於59年2月10日結婚，目前婚姻關係現仍
    存續中，兩造自94年間起至今已分居4年有餘各情，有上訴
    人提出之戶籍謄本乙份在卷足按，為被上訴人所不爭（原審
    卷第5頁、第6頁，本院卷第22頁），堪信真正。
四、按「有前項以外之重大事由，難以維持婚姻者，夫妻之一方
    得請求離婚。但其事由應由夫妻之一方負責者，僅他方得請
    求離婚。」，民法第1052條第2項定有明文，準此，倘構成
    本條項所定之重大離婚事由係可歸責於夫妻其中一方，他方
    始得據以請求離婚。按民法第1052條第2項規定，有同條第1
    項以外之重大事由，難以維持婚姻者，夫妻之一方得請求離
    婚。是否有難以維持婚姻之重大事由，判斷標準為婚姻是否
    已生破綻而無回復之希望，此不可由原告已喪失維持婚姻意
    欲之主觀面加以認定，而應依客觀的標準，即難以維持婚姻
    之事實，是否已達於倘處於同一境況，任何人均將喪失維持
    婚姻希望之程度以決之。又民法第1052條第2項規定之旨趣
    在使夫妻請求裁判離婚之事由較富彈性，故若婚姻之破裂事
    由應由夫妻一方負責者，僅他方得請求離婚，惟當夫妻雙方
    均有責時，僅准責任較輕之一方請求離婚，若雙方之有責程
    度相同，則應許雙方均得請求離婚，始符公平（最高法院87
    年度台上字第1304號、90年度台上字第2193號、90年度台上
    字第2215號判決意旨參照）。經查：
  (一)上訴人主張「被上訴人曾因細故即持西瓜刀向伊砍殺、且被
    上訴人不願履行同居義務。」云云。茲查，兩造於95年5月4
    日曾因細故爭吵，被上訴人因一時氣憤，持刀砍向上訴人之
    手部，致上訴人受有左手腕切割傷併韌帶部分撕裂傷等傷害
    ，業經原審法院判處有期徒刑3月，減為有期徒刑1月15日，
    如易科罰金，以銀元300元即新台幣（下同）900元折算1日
    之事實，此有兩造提出之臺灣雲林地方法院檢察署檢察官95
    年度調偵字第160號聲請簡易判決處刑書及原審法院95年度
    虎簡字第568號、96年度簡上字第91號判決書等影本各乙份
    在卷可憑，為兩造所不爭，上訴人主張伊曾遭被上訴人砍殺
    而受有傷害乙節，固堪信為真實。按被上訴人雖於上開時、
    地有傷害上訴人之行為，惟該事件之起因，係上訴人於是日
    在中山路115號住處責問被上訴人何以隨意丟棄其私章，導
    致雙方發生爭吵，被上訴人一時氣憤始持刀砍向上訴人左手
    一刀，此後無其他傷害行為，為上訴人自承在卷（本院卷第
    22頁），堪認被上訴人上開傷害行為僅係偶發事件。況兩造
    雙方就上開事件，業已訴訟上和解，被上訴人賠償上訴人12
    萬元（原審96年度訴字第133號），有和解筆錄在卷可稽，
    為上訴人所不爭（本院卷第21頁、第27頁），此部分上訴人
    既已因和解而不再追究，自難採為本案離婚之原因。
  (二)關於上訴人主張「被上訴人自94年起迄今均拒絕履行同居義
    務」部分，經查：
  1.兩造對於雙方自94年起分居，迄今已4年之事實，均不爭執
    （本院卷第47頁、原審卷第25頁），茲據證人（即兩造之女
    ）廖惠宣於原審證稱「（問：何時分居？）我爸爸主動跟我
    媽媽分房，我媽媽就睡本來房間，我爸爸跑到我的房間去睡
    。」（原審卷第30頁），足見本件雙方所以分房，係上訴人
    主動所為。
  2.有關兩造分房原因，被上訴人辯稱「上訴人因與第三人連祥
    茹交往，所以主動與被上訴人分房」，所舉證人（即被上訴
    人之姊）廖玉珠於原審亦證稱「其曾陪同被上訴人到大圳溝
    找尋釣魚的上訴人，見到上訴人在偏僻之處摟著連祥茹」（
    原審卷第30頁、第32頁）。此外，兩造曾於93年11月25日簽
    訂協議書，依協議書第2款所載「乙方（即被上訴人）同意
    甲方（即上訴人）交往，男女之間的感情今後不得追究及不
    得損害甲方與連祥茹之名譽，否則願意負一切民刑事責任。
    」有該協議書1份在卷可考（本院卷第26頁），上訴人亦自
    承上開協議書內容係由上訴人請人代寫後，再要求被上訴人
    簽名，此與證人廖惠宣證述內容相同（原審卷第31頁、第32
    頁，本院卷第21頁）。依上開協議書條款之內容以觀，上訴
    人如非與第三人連祥茹有超越男女感情之往來，當不致主動
    要求被上訴人簽立協議書，同意不追究上訴人與訴外人連祥
    茹之往來，被上訴人辯稱「上訴人與訴外人連祥茹有男女情
    感上之往來」，係造成兩造婚姻關係嗣後難以維繫之原因，
    洵非無據。上訴人主張被上訴人自94年起即無故拒絕履行同
    居義務云云，與事實不符，不足採信。
  (三)末按，兩造對於雙方經常發生爭吵，及自94年起兩造即分房
    之事實均不否認，被上訴人更曾因雙方發生爭吵而持刀傷害
    上訴人成傷，均足認兩造婚姻確有破綻事由存在。茲查兩造
    婚姻破裂之原因，在於兩造個性不合，經常爭吵，無法為正
    常之溝通，復因上訴人與訴外人連祥茹為不正常男女感情交
    往，而動搖兩造婚姻生活之感情基礎，雙方均屬有責。惟上
    訴人與訴外人連祥茹有不正常男女感情交往，上訴人並主動
    於94年與被上訴人分房，表明不願繼續維持婚姻關係（本院
    卷第22頁），應係兩造婚姻難以維持之主要原因。至於被上
    訴人固曾持刀對於上訴人手部為傷害行為，惟被上訴人已向
    上訴人認錯雙方成立和解，被上訴人並賠償上訴人12萬元，
    此後被上訴人未曾再有其他過當行為，被上訴人上開行為應
    係偶發之事件，本院審酌上情，認上訴人之有責程度顯較重
    於被上訴人，依上說明，上訴人不得依民法第1052條第2項
    規定訴請判決與被上訴人離婚。
五、綜上所述，兩造之婚姻關係，固有難以維持之原因事實，惟
    比較結果，上訴人有責程度係屬較重之一方，依法不得訴請
    判決與被上訴人離婚，原審駁回上訴人之訴，經核並無違誤
    ，上訴意旨指摘原判決不當，求為廢棄改判，非有理由，應
    予駁回。
六、本件事證已臻明確，兩造其餘攻擊防禦方法及證據資料，核
    與本件判決結果不生影響，不予一一論述，併予敘明。
結論：本件上訴為無理由，依民事訴訟法第四百四十九條第一項
、第七十八條判決如主文。
中    華    民    國    97    年    11     月    4    日
                民事第三庭        審判長法  官  陳光秀
                                        法  官  莊俊華
                                        法  官  曾平杉
上為正本係照原本作成。
如對本判決上訴，須於判決送達後20日內向本院提出上訴狀，未
表明上訴理由者，應於上訴後20日內，向本院提出理由書（須附
繕本）。依法須繳納裁判費並應委任律師為訴訟代理人，始得上
訴。
中    華    民    國    97    年    11     月    6    日
                                        書記官  葉秀珍
【附記】
民事訴訟法第466條之1：
(1)對於第二審判決上訴，上訴人應委任律師為訴訟代理人。但上
  訴人或其法定代理人具有律師資格者，不在此限。
(2)上訴人之配偶、三親等內之血親、二親等內之姻親，或上訴人
  為法人、中央或地方機關時，其所屬專任人員具有律師資格並
  經法院認為適當者，亦得為第三審訴訟代理人。
民事訴訟法第466條之2：
上訴人無資力委任訴訟代理人者，得依訴訟救助之規定，聲請第
三審法院為之選任律師為其訴訟代理人。


司法院資訊處製作；財團法人民間司法改革基金會備份。
